【裁判字號】    88,訴,1680
【裁判日期】    900726
【裁判案由】    組織犯罪防制條例
【裁判全文】
臺灣臺北地方法院刑事判決                        八十八年度訴字第一六八○號
    公  訴  人  臺灣臺北地方法院檢察署檢察官
    被      告  乙○○
    選任辯護人  沈濟民
右列被告因組織犯罪條例案件，經檢察官提起公訴（八十八年度偵字第七九三六號，
含八十六年度偵字第二四八四五號、八十七年度偵緝字第六六八號、八十八年度偵字
第四六三號），本院判決如左：
    主  文
乙○○無罪。
    理  由
一、公訴意旨略以：被告乙○○綽號「仔仔」，於民國六十二年間即參與以犯罪為宗
    旨或以其成員從事犯罪活動之犯罪組織「北聯幫」，該幫活動地區大部分在台北
    市北投區及東區，迄八十三年間因其涉嫌違反槍砲彈藥刀械管制條例及刑法第一
    百五十四條第一項參與犯罪結社罪，經台灣士林地方法院檢察署提起公訴，嗣經
    台灣高等法院於八十四年三月二十四日以八十四年度上訴字第八一○號判決違反
    槍砲彈藥刀械管制條例部分處有期徒刑八月，參與犯罪結社罪部分則以犯罪不能
    證明，不另為無罪之諭知，案經確定後，乃乙○○並未真正脫離「北聯幫」犯罪
    組織，而繼續參與「北聯幫」之組織，並於八十四年十月廿四日推甲○○（已另
    案判刑）繼任「北聯幫」幫主（原任幫主為唐重生）率領幫眾，乙○○則退居幕
    後，或稱「副幫主」、「執行長」等名銜，迄八十四年十二月底，其與甲○○、
    李顯一共同在台北市○○○路○段二十四號三樓開設「中國點子電影事業股份有
    限公司」及「奇花音樂事業有限公司」，而由甲○○出面委託林建佑負責承作該
    二公司之辦公室裝潢工程，乃甲○○竟恃「北聯幫」之惡勢力，以作生意使用支
    票週轉較為便利為由，要求林建佑提出銀行存摺二本，並指使手下強取走林建佑
    之身分證及印鑑章，帶同林建佑將現款各新台幣（下同）六十萬元、七十萬元存
    入銀行帳戶內，準備請領支票使用，復強行將林建佑載往宜蘭申辦臨時身分證及
    印鑑證明供使用，嗣林建佑發覺甲○○等人根本無意支付工程款，除不得不先行
    墊付下包之工程款外，並決定停工不再施作，乃甲○○於八十五年一月初某日，
    又率同手下林志修（亦已另案判刑確定）及不詳姓名男子五、六人，在台北市○
    ○○路○段二十四號二樓夢家咖啡廳內，由林志修向下包廠商陳烈文、鐘榮二、
    葉勝豐等人收取身分證證件予以抄錄，並逐一打電話對話，甲○○則以：「如果
    不繼續趕工，不在限期內完工的話，會死的很難看，出門小心一點，家裡如果被
    火燒掉，不關我的事」等語脅迫，使陳烈文等人即刻復工，迄同年月八日完工，
    期間甲○○、林志修等人復接續恫稱：「裝璜工有像你們這樣嗎﹖如果不好好裝
    璜及完工，你們每位包工都會死的很難看，知道『北聯幫』的勢力吧，絕對槍下
    不留人」，林志修並稱：「乙○○是『北聯幫』執行長，而甲○○是幫主，他們
    人多勢眾，手下很多，並擁有強大的火力」等語，而乙○○亦不時到工地察看並
    指示其辦公室須有更衣間，惟完工後，甲○○等人均未支付工程款，迄八十五年
    三月間乙○○因前案判刑八月拒不到案執行並已被通緝中，乃逃亡國外而於八十
    七年九月間始由美國移民局驅逐出境，返國後由警逮捕，案經台北市政府警察局
    及警政署刑事警察局移送偵辦。
二、按犯罪事實應依證據認定之，無證據不得推定其犯罪事實；不能證明被告犯罪者
    ，應諭知無罪之判決，刑事訴訟法第一百五十四條、第三百零一條第一項前段分
    別定有明文。又事實之認定，應憑證據，如未能發現相當證據，或證據不足以證
    明，自不能以推測或擬制之方法，為裁判基礎（最高法院四十年台上字第八六號
    判例參照）；且認定犯罪事實所憑之證據，雖不以直接證據為限，間接證據亦包
    括在內，然而無論直接證據或間接證據，其為訴訟上之證明，須於通常一般之人
    均不致有所懷疑，而得確信其為真實之程度者，始得據為有罪之認定，倘其證明
    尚未達到此一程度，而有合理之懷疑存在而無從使事實審法院得有罪之確信時，
    即應由法院為諭知被告無罪之判決（最高法院七十六年台上字第四九八六號判例
    參照）。刑事訴訟法第一百五十五條第一項規定：證據之證明力，由法院自由判
    斷。然此並非謂法官對於事實之認定得流於專斷，其對事實所為認定仍須經過合
    理之推理過程。此合理之推理過程，除實定法所明文規定之證據法則外，法官仍
    須受二大原則─即論理法則及經驗法則之拘束，以論理法則及經驗法則為事實之
    判斷基準。最高法院五十三年台上字第二○六七號判例對此亦揭示「證據之證明
    力如何，雖屬於事實審法院自由判斷職權，而其所為判斷，仍應受經驗法則與論
    理法則之支配」。亦即對該事實之存在不存在與否，於訴訟上之證明可達於有高
    度之蓋然性為已足，當然於刑事程序上，認定犯罪事實存在之此種高度之蓋然性
    必需「超越合理之懷疑」，使通常一般人均不致有所懷疑，而得確信其真實方可
    。如證據之本身依照吾人日常生活經驗所得之定則觀察，尚非無疑竇時，則遽難
    採為判決之基礎（最高法院四十八年度台上字第四七五號判例參照）。
三、本件公訴人認被告乙○○經台灣高等法院於八十四年三月二十四日以八十四年度
    上訴字第八一○號，就參與結社罪犯行部分前經台灣高等法院判決不另為無罪之
    諭知確定後，並未真正脫離北聯幫之犯罪組織，並於八十四年十月二十四日推舉
    甲○○擔任北聯幫幫主，自己則退居幕後，或稱副幫主、執行長等名銜，無非係
    以(1)甲○○於八十六年一月十七日為警查獲到案時供稱：伊在「北聯幫」係大哥
    職位，幫主是唐重生，副幫主是乙○○，八十四年十月二十四日乙○○有提起叫
    伊擔任幫主，但伊沒答應；(2)林志修於同日警訊時亦供稱：伊只知道甲○○、乙
    ○○為「北聯幫」份子，不知道是否為幫主或「執行長」等語。(3)原「北聯幫」
    總堂護法盧治平於八十六年二月十二日向警方自首脫離「北聯幫」時，證稱：伊
    於七十六年三月在台北市○○街統一飯店加入「北聯幫」，當時是由乙○○發起
    主持，但現在是唐重生帶頭，現況伊不清楚等語，根據以上「北聯幫」重要份子
    之供述，顯見被告辯稱其於七十一年間即脫離「北聯幫」組織一節，應非可採，
    況被告於八十四年底尚與現任之「北聯幫」幫主甲○○共同開設上開電影與音樂
    公司，並擬由被告任公司董事長，益徵被告仍係「北聯幫」之重要成員，並未實
    際脫離「北聯幫」犯罪組織。另並經被害人及秘密證人證稱：「當時（即裝璜工
    程施工期間）乙○○與甲○○經常來（工地），但待的時間不久，林志修有說過
    乙○○在幕後才可怕」「看到乙○○來工地不下十次，他說一切按照甲○○所講
    的作，他只要求給他一個辦公室並要更衣間，甲○○及林志修均有說過乙○○在
    『北聯幫』裡地位高於甲○○」等語，亦足以佐證甲○○及林志修於警訊時所供
    屬實，被告犯嫌堪以認定，資為論據。訊據被告固坦承於六十二年間，在台北市
    北投區婦聯三村加入北聯幫，與甲○○係在同一眷村長大，彼此熟識，甲○○於
    八十四年間創設中國點子電影公司時曾邀其參加，事後經由甲○○介紹與李佑寧
    在工地碰面，於八十五年一月十九日公司開幕時到場致意等事實，惟堅決否認有
    何參與犯罪幫派組織北聯幫之犯行，辯稱：伊自七十一年脫離北聯幫後，已非北
    聯幫成員，伊年紀比甲○○小，加入北聯幫之時間又晚甲○○數年，焉有能力指
    定年紀、資歷均較伊資深之甲○○擔任北聯幫幫主，伊僅見過林志修一、二次面
    ，林志修之供詞前後矛盾甚多，而檢察官指為證人之盧治平指證伊介紹盧治平加
    入北聯幫之七十六年三月間，伊正因流氓感訓案件，經法院裁定留置於台北市政
    府警察局寧夏分局之拘留所，焉有可能出席位於台北市○○街統一飯店主持介紹
    盧治平加入北聯幫；至甲○○、林志修與包商間之工程款糾紛，與伊無涉，伊亦
    未曾介入，絕非北聯幫成員等語。
四、經查：
（一）按「犯罪事實應憑有證據能力之證據認定之；證人以聞自原始證人在審判外之
      陳述作為內容之陳述，純屬傳聞之詞，其既未親自聞見或經歷其所陳述之事實
      ，法院縱令於審判期日對其訊問，或由被告對其詰問，亦無從擔保其陳述內容
      之真實性；又因原始證人非親自到庭作證，法院無從命其具結而為誠實之陳述
      ，亦無從由被告直接對之進行詰問，以確認該傳聞陳述之真偽，殊有違事實審
      法院之證據調查應採直接主義及刑事訴訟法第一百六十六條之立法原意，尤有
      害於被告依憲法第八條第一項正當法律程序所保障之對質及詰問權暨第十六條
      訴訟基本權所保障之防禦權。故應認證人之傳聞證言不具證據能力，不得以之
      作為認定犯罪事實之依據」、「證人以聞自未到案共同被告在審判外之陳述作
      為內容之陳述，純屬傳聞之詞，其既未親自聞見或經歷其所陳述之本案事實，
      法院縱令於審判期日對其訊問，或由被告對其詰問，亦無從擔保其陳述內容之
      真實性，而該共同被告又從未到案受訊，以確認該傳聞陳述之真偽，則該傳聞
      之證詞，在未究明真實性前，如遽採為證據，殊有違事實審法院證據之調查應
      採直接主義及刑事訴訟法第一百六十三條第二項、第一百六十六條之立法精神
      」、「證人就其本人親身經歷目擊之事實經過，到庭而為陳述，其證言固得採
      為被告犯罪之證據；惟證人以聞自他人在審判外之陳述作為內容，到庭而為轉
      述者，則屬傳聞證據，不得採為判決之基礎」，最高法院著有八十七年度台上
      字第三四七三號、八十八年度台上字第六六八八號、八十八年度台上字第四一
      六九號判決要旨可資參照。查公訴人所引為證據之被害人及秘密證人證稱：「
      當時（即裝璜工程施工期間）乙○○與甲○○經常來（工地），但待的時間不
      久，林志修有說過乙○○在幕後才可怕」「看到乙○○來工地不下十次，他說
      一切按照甲○○所講的作，他只要求給他一個辦公室並要更衣間，甲○○及林
      志修均有說過乙○○在『北聯幫』裡地位高於甲○○」等語，縱若屬實，渠等
      所述曾聽聞甲○○、林志修提及被告在北聯幫之地位高於甲○○，不外係以聞
      自甲○○、林志修在審判外之陳述為內容，參諸前揭說明，皆屬審判外之傳聞
      證據，有違直接主義及正當程序所保障之對質、詰問權，應認為無證據能力，
      不得以之作為認定犯罪事實之依據。
（二）按以犯罪為宗旨之幫派組織，為避免其成員之犯罪活動為警查獲，構成員間之
      組成關係應甚緊密，活動計劃亦具有隱密性、排他性，倘非幫派之內部成員，
      衡情對於幫派之成員、組織及活動，已難有知悉甚深之理，關於何人加入幫派
      組織，參與幫派組織之時間起訖，更屬秘密進行之事，若非情況極為特殊（例
      如自首脫離幫派組織），絕無大張旗鼓對外聲張招搖，而陷己危殆之理。被告
      乙○○曾為北聯幫份子，固經被告坦承在卷，然其參與北聯幫組織至何時為止
      ，是否已脫離幫派組織，其為避免招致幫派成員報復，既無期待其仿效古人「
      金盆洗手」，將之公諸社會之可能，若非被告本人及北聯幫內與被告具有上下
      隸屬關係之成員，豈能得知。證人林志修並非北聯幫成員，其倘確有管道得知
      被告為北聯幫成員，衡情其當知被告在北聯幫中之角色，焉何於警訊中卻以「
      不知」被告是否為執行長等語證之（見八十六年度偵字第二四八四五號偵查卷
      第十一頁反面），此疑問一也；加以林志修於另案被訴強盜等案件之偵查中自
      稱「‧‧‧況被告（指林志修）僅負責文書方面之事務，對於甲○○籌組幫派
      之事全然不知，更遑論有參加幫派，雖事後得悉八十五年五、六月間，甲○○
      開始擔任北聯幫之幫主‧‧‧」等語（見臺灣台北地方法院檢察署八十六年度
      偵字第二四一○號偵查卷第二○九頁正面），足徵林志修對於北聯幫實際之成
      員、組織及幫派活動情形，應無所知。揆此，證人林志修既非北聯幫成員，又
      未曾親眼目睹被告自七十一年間後有繼續參與北聯幫犯罪組織活動，於警訊中
      供稱被告為北聯幫成員云云一節，若非故為不實之供述，應係因媒體報導或外
      界傳聞之先入為主觀念，主觀認為被告既與甲○○尚有交往應仍為北聯幫成員
      所致。林志修此等於警訊中乏證據證實之瑕疵供述，誠難憑採，斷不能作為不
      利被告之認定，否則不啻為媒體審判或輿論、傳聞審判，與證據法則採行嚴格
      證據能力、證據證明力之要求難謂無悖。
（三）再者，姑不論被告就其涉嫌加入北聯幫犯行，業經台灣高等法院審理後，認定
      被告雖自六十二年起加入北聯幫，然於七十一、二年間，已脫離該幫派，而於
      八十四年三月二十四日以八十四年度上訴字第八一○號判決「不另為無罪」諭
      知，嗣檢察官及被告不服判決提起上訴後，經最高法院於八十四年十月十三日
      以八十四年度台上字第五○七三號駁回上訴確定在案，有偵查卷附台灣高等法
      院八十四年度上訴字第八一○號刑事判決書、最高法院八十四年度台上字第五
      ○七三號刑事判決書影本可稽（見八十七年度偵緝字第六六八號偵查卷第四十
      八至五十五頁）。基於一事不再理、國家刑罰權單一原則之拘束，公訴人不得
      就被告同一犯行，為既判力效力所及部分（即八十四年四月二十三日宣示判決
      日前涉嫌參與北聯幫犯行），再行提起公訴（最高法院八十七年度台上字第一
      八八六號裁判要旨參照），本院亦不得就被告於八十四年三月二十四日前是否
      參與北聯幫之犯行，再予審理。公訴人引為證人之前「北聯幫」總堂護法盧治
      平於八十六年二月十二日向警方自首脫離「北聯幫」時，固證稱：「於七十六
      年三月在台北市○○街統一飯店加入「北聯幫」，當時是由乙○○發起主持，
      但現在是唐重生帶頭，現況伊不清楚」，並出具切結書指稱：被告於七十六年
      三月二十日，在台北市○○街統一飯店介紹其加入北聯幫云云（見八十六年度
      偵字第二四八四五號偵查卷第四頁反面、第五頁）；惟查被告前因「違反動員
      戡亂時期檢肅流氓條例」案件，經臺北市政府警察局於七十六年二月十四日解
      送本院治安法庭訊問後，經本院裁定留置於台北市政府警察局拘留所，嗣於七
      十六年三月二十四日經本院以七十六年度感更（一）字第一號裁定交付感訓處
      分，並經台灣高等法院治安法庭於七十六年四月十六日以七十六年度感抗字第
      五七號駁回抗告確定後，函請台北市政府警察局依法處理一節，有本院調閱之
      本院七十六年度感裁字第○一一號刑事卷附七十六年二月十四日訊問筆錄、本
      院留置回證，及台灣高等法院七十六年度感裁字第五七號刑事卷附本院七十六
      年度感更（一）字第一號裁定書、台灣高等法院治安法庭七十六年度感抗字第
      五七號裁定書、台灣高等法院七十六年四月十八日劍刑庭字第三四二二號函等
      件足憑（見本院七十六年年度感裁字第○一一號刑事卷第二至四頁、台灣高等
      法院七十六年度感裁字第五七號刑事卷第三、四、三十三至三十五、三十九頁
      ），足徵被告於七十六年三月間確實經法院裁定留置於台北市政府警察局拘留
      所，盧治平指稱於七十六年三月二十日，經由被告在臺北市○○街統一飯店介
      紹而加入北聯幫云云一節，顯非事實。證人盧治平此部分不利被告之證詞，其
      瑕疵甚為顯然，殊難憑採。
（四）又按「犯組織犯罪條例第三條發起、主持、操縱或指揮犯罪組織，而於偵查中
      自白者」，依同條例第八第一項後段之規定，應減輕其刑，組織犯罪條例第八
      條第一項後段定有明文。證人甲○○自八十四年十月二十四日起，繼任唐重生
      擔任北聯幫幫主，主持犯罪組織「北聯幫」，業據台灣高等法院花蓮分院八十
      六年度上重訴字第五○五號刑事判決認定在案，雖得確信甲○○對於被告自七
      十一、二年間起，是否繼續參與北聯幫組織、活動一情，應知之甚稔；惟甲○
      ○於偵查（含警訊）中所供述各節，是否全然屬實，涉及其係主持、操縱、指
      揮北聯幫，或僅係單純參與北聯幫，而有不同罪行之法律評價，所供述各節與
      己有顯然之利害關係，若非調查其他證據，實難全盤驟然採信。查甲○○前於
      另案審理中辯稱：幫主為唐重生，其僅為北聯幫內之「大哥」云云一節，已經
      台灣高等法院花蓮分院八十六年度上重訴字第五○五號判決認定係避就卸責之
      不實供述，而不加採信，此有偵查卷附台灣高等法院花蓮分院八十六年度上重
      訴字第五○五號刑事判決影本可考（見八十七年度偵緝字第六六八號偵查卷第
      九十三至一○一頁），堪認甲○○警訊中之供詞，確有臨訟避就之不實陳述，
      為擔保其供述之真實性，自應有足以令人確信其供述為真實之證據，始可採為
      不利被告認定之依據。職此，甲○○供稱被告為北聯幫副幫主一節是否可採，
      自應調查其他必要證據，諸如參諸其他證人證詞，與其他證人證詞互為印證勾
      稽，以查其供述是否與事實相符，要難僅依其顯係出於臨訟避就之供詞，遽引
      為不利被告認定。
（五）查北聯幫成員於八十六年一月二十三日向治安機關自首脫離北聯幫犯罪組織時
      ，曾任北聯幫幫主、主委一職之唐重生於警訊中供稱：北聯幫設有主任委員、
      副主任委員、長老、中常委，下有三個堂口等語（見臺灣台北地方法院檢察署
      八十六年度偵字第二四一○號偵查卷第一一三至一一七頁），前北金堂堂主林
      敏郎供稱：計有北金堂、北木堂、北山堂三個堂口，成員約二、三百人等語（
      同上偵查卷第一一八至一二二頁），北金堂副堂主陳宇旭供稱：北聯幫組織約
      有三百人，主要成員及架構為老幫主黃寶龍，二代幫主唐重生，現任幫主甲○
      ○，其次是「八豹」、中常委王玉峰、周運祥，下設北金堂、北木堂、北山堂
      等語（見臺灣台北地方法院檢察署八十六年度偵字第二四一○號偵查卷第一二
      三至一二七頁），北金堂成員洪國清供稱：北聯幫現由甲○○擔任幫主，承約
      約二、三百人，長老王玉峰、北金堂（堂主林敏郎）、北木堂（堂主邢佩璽）
      及北山堂（現無堂主）等語（見臺灣台北地方法院檢察署八十六年度偵字第二
      四一○號偵查卷第一二八至一三二頁），不僅不僅全未提及北聯幫設有公訴人
      所謂「副幫主」或「執行長」之組織架構，觀諸其他自首脫離北聯幫之前北聯
      幫北金堂成員賴思安、陳成宗、楊奇雄等人之警訊筆錄（見臺灣台北地方法院
      檢察署八十六年度偵字第二四一○號偵查卷第一三三至一四五頁），亦均無一
      人提及被告在北聯幫之職位，甚至未曾提及被告為北聯幫成員。按唐重生、林
      敏郎、陳宇旭等人均屬北聯幫之重要成員，倘確如甲○○所稱幫主一職係被告
      所指定，衡情被告在北聯幫內之地位必然重要，北聯幫成員當無不知之理，何
      以唐重生等北聯幫之重要成員絲毫不曾提及被告在北聯幫所扮演之角色與地位
      ？遑論甲○○指稱被告為北聯幫副幫主一職，其地位當祇在幫主一人之下，所
      述倘屬實情，北聯幫成員又豈會不知。揆此，足認甲○○在另案中關於北聯幫
      幫主一職之擔任，係由被告所指定一節，應與事實不符，尚難採信。
（六）又被告與甲○○本屬舊識，此情尚不因被告是否脫離北聯幫而有所改變，被告
      縱真如公訴人所指與甲○○、李顯一等人共同開設「中國點子電影事業股份有
      限公司」及「奇花音樂事業有限公司」，亦屬甚為平常之事，斷不得以此為被
      告參與北聯幫之論據，此理甚明，否則依公訴人之推論，豈非參與成立之李顯
      一、林明宗等人均是北聯幫成員乎？末查被告前於八十五年三月二十二日，因
      另案逃匿出境，直至八十七年九月十八日下午三時三十分許，始經美國移民局
      驅逐出境，為內政部警政署刑事警察局於八十七年九月十九日上午六時三十分
      許，在桃園中正國際機場緝獲歸案，有偵查卷附調查筆錄及內政部警政署刑事
      警察局通緝案件移送書可稽（見八十七年度偵緝字第六六八號偵查卷第一、三
  、四頁）。而甲○○於八十六年一月十七日即因另案為警逮捕，衡情其因冀求
      依組織犯罪條例第八條第一項規定減輕其刑，而將主持犯罪組織之刑責歸咎於
      逃匿出境之被告，並非無可能。參以北聯幫既係以犯罪為宗旨而成立之組織，
      被告如確未真正脫離北聯幫，自七十一年迄今長達近二十年之時間，當無隱忍
      而未參與北聯幫成員犯罪活動之可能，惟主管北聯幫犯罪活動之台北市政府警
      察局北投分局卻以八十九年五月九日北市警投分刑字第八九六一一四一七○○
      號函回覆本院稱：「有關調查本分局列管『北聯幫』成員乙○○乙名，自民國
      七十一年迄今任何參與『北聯幫』活動資料，或與『北聯幫成員』共同犯罪資
      料乙案，經飭屬調查結果並未發現參與幫派活動及犯罪資料」等語在卷，足認
      被告所辯自七十一年間脫離北聯幫後，即未參與犯罪組織北聯幫一節，應非子
      虛，而堪採信。
（七）綜上各情，公訴人引為證據之秘密證人及林志修證詞，有上開無證據能力或難
      以擔保供述真實性之瑕疵，而證人盧治平及甲○○之證詞，復有上開與事實不
      符或難信為真實之處，自不得以之為不利被告之認定。此外，復查無其他積極
      證據足令本院確信被告有公訴人所指參與犯罪組織北聯幫之犯行，揆諸前揭規
      定及說明，不能證明被告犯罪，自應為被告無罪之諭知。公訴人所指被告參與
      北聯幫之證據，既有上開難為不利被告認定之瑕疵，被告復聲請傳喚證人盧治
      平、甲○○、林建佑等人到庭對質，本院認尚無必要，附此敘明。
據上論斷，應依刑事訴訟法第三百零一條第一項前段，判決如主文。
本案經檢察官陳佳秀到庭執行職務
中    華    民    國      九十      年      七      月      二十六      日
                                    臺灣臺北地方法院刑事第六庭
                                        法  官  吳  秋  宏
右正本證明與原本無異。
如不服本判決，應於判決送達後十日內，向本院提出上訴狀。
                                        書記官  林  碧  華
中    華    民    國      九十        年       八     月       三       日


司法院資訊處製作；財團法人民間司法改革基金會備份。
